【裁判字號】    97,簡上,195
【裁判日期】    980107
【裁判案由】    給付票款
【裁判全文】
臺灣板橋地方法院民事判決             97年度簡上字第195號
上  訴  人  甲○○○
訴訟代理人  蕭蒼澤律師
被上訴人    乙○○
上列當事人間請求給付票款事件，上訴人對於中華民國97年6 月
30日本院三重簡易庭97年重簡字第1247號第一審判決提起上訴，
被上訴人為聲明之減縮，經本院於97年12月17日言詞辯論終結，
判決如下：
    主  文
上訴駁回。
第二審訴訟費用由上訴人負擔。
原判決主文第一項應更正為「被告即上訴人應給付被上訴人新臺
幣拾萬伍仟元，及其中新臺幣壹拾柒萬元自民國九十七年三
月三十一日起，其餘新臺幣壹拾陸萬伍仟元自民國九十七年三月
二十日起，均至清償日止，按年息百分之六計算之利息。」。
    事實及理由
壹、程序方面：
    按於第二審為訴之變更、追加，非經他造同意，不得為之。
    但擴張或減縮應受判決事項之聲明者，不在此限。民事訴訟
    法第436 條之1 第3 項準用同法第446 條第1 項但書、第25
    5 條第1 項第3 款定有明文。本件被上訴人於原審係依票據
    之法律關係，求為判決：上訴人應給付被上訴人新臺幣（下
    同）364,000 元及自如附表所示之提示日起至清償日止按年
    息6%計算之利息。嗣上訴人對原審判決不服，提起上訴後，
    被上訴人於第二審本院民國97年11月10日準備程序期日主張
    ：上訴人於原審審理時已清償29,000元，故先抵充附表編號
    1 所示之票款本金後，減縮本件請求為：上訴人應給付被上
    訴人335,000 元，及其中170,000 元自97年3 月31日起，其
    餘165,000 元自97年3 月20日起，均至清償日止按年息6%計
    算之利息等語。核屬減縮應受判決事項之聲明，依首揭規定
    ，自屬合法。是本院僅須就減縮後之聲明為審理，合先敘明
    。
貳、實體方面：
一、本件被上訴人起訴主張：訴外人鄭鴻銘前向伊借款，並背書
    交付伊上訴人所簽發，如附表所示之支票2 紙（下稱系爭支
    票），詎伊屆期為付款之提示，竟遭退票，追索無效，為此
    依票據之法律關係求為判決：上訴人應給付被上訴人364,00
    0 元及自如附表所示之提示日起至清償日止按年息6%計算之
    利息。（原審為被上訴人勝訴之判決，上訴人不服，提起上
    訴）。並為答辯聲明：(一)上訴駁回。(二)原判決縮減為上訴人
    應給付被上訴人335,000 元，及其中170,000 元自97年3 月
    31日起，其餘165,000 元自97年3 月20日起，均至清償日止
    按年息6%計算之利息。
二、上訴人則以：系爭支票2 紙係上訴人用以票換票之方式交付
    予鄭鴻銘，其2 人間之債權債務關係自相抵銷，更遑論兩造
    間無債之關係存在，故被上訴人自屬無對價取得票據權利者
    ，不得享有優於前手之權利。又被上訴人自鄭鴻銘處取得系
    爭支票時，明知上訴人與鄭鴻銘間並無實際借貸關係，而為
    圖利自己之目的，將系爭支票交由被上訴人以換取金錢，依
    票據法第14條第1 項規定，以惡意取得票據，不得享有票據
    上之權利。是故被上訴人依票據法第14條第2 項規定，當然
    不得享有優於其前手鄭鴻銘之權利而請求上訴人給付票款。
    另查被上訴人自其前手鄭鴻銘處取得系爭支票，係以10天為
    期5%計算利率之單位，依此計算月息為15% ，年息為180%，
    被上訴人顯係以不當之手段取得與原本不相當之重利，已涉
    及重利罪嫌。被上訴人雖陳稱其係從事看護人員，惟經上訴
    人前往被上訴人處所查詢，發現該址代書事務所，顯係從事
    放款相關之業者，故被上訴人係不合法取得系爭支票等語茲
    為抗辯，並為上訴聲明：(一)原判決廢棄，(二)被上訴人在原審
    之訴駁回。
三、兩造不爭執事項：
  (一)系爭支票2 紙係上訴人所簽發並交付予訴外人鄭鴻銘，再經
    鄭鴻銘背書轉讓予被上訴人，兩造間並非直接前後手關係。
  (二)系爭支票2 紙屆期經被上訴人提示，均遭退票，有支票及退
    票理由單影本各2 紙附卷可稽（見本院97年度促字第23225
    號卷）。
四、就上訴人主張被上訴人係惡意取得系爭支票部分：
  (一)按票據法第5 條規定在票據上簽名者，依票上所載文義負責
    ，票據法第13條亦規定除取得票據出於惡意者外，票據債務
    人不得以自己與發票人或執票人之前手間所存抗辯之事由對
    抗執票人；故原因關係之抗辯僅於執票人係票據債務人之直
    接後手時始得主張；否則業已填載完成之票據一經轉手，即
    切斷抗辯、淨化瑕疵，應由在票據上簽名者依票載文義負責
    。是以票據權利義務之行使，即與其基礎之原因關係各自獨
    立，執票人行使票據上權利時，就其基礎之原因關係確係有
    效存在之事實，並不負舉證責任；票據債務人如欲以其自己
    與發票人或執票人之前手間所存之抗辯事由對抗執票人，即
    應就執票人取得票據係出於惡意或詐欺之權利行使障礙事由
    ，負舉證責任（最高法院78年度台上字第485 號判決要旨參
    照）。次按票據法第14條第1 項規定：「以惡意或有重大過
    失取得票據者，不得享有票據上之權利。」，該條所謂以惡
    意取得票據者，係指從無權處分人之手，受讓票據，於受讓
    當時有惡意之情形而言，如從有正當處分權人之手，受讓票
    據，係出於惡意時，則僅生票據法第13條但書所規定，票據
    債務人得以自己與發票人或執票人之前手間所存人的抗辯之
    事由對抗執票人而已，尚不生執票人不得享有票據上權利之
    問題（最高法院67年台上字第1862號判例要旨參照）。
  (二)查上訴人為系爭支票之發票人，是其就系爭支票係有正當處
    分權之人。而鄭鴻銘因上訴人之交付而合法受讓系爭支票，
    無論其受讓之原因關係為何，鄭鴻銘就系爭支票亦屬有權處
    分之人，因此鄭鴻銘再將系爭支票背書轉讓予被上訴人，則
    被上訴人受讓系爭支票，自非屬票據法第14條第1 項所謂以
    惡意取得票據者，而無票據法第14條第1 項規定之適用，上
    訴人主張被上訴人不得享有票據上之權利，於法無據。又被
    上訴人否認其取得系爭票據係出於惡意，上訴人並未能舉證
    證明之，則上訴人亦不得依票據法第13條但書規定，以其與
    鄭鴻銘間所存之抗辯事由對抗被上訴人。故上訴人於原審辯
    稱：系爭支票係伊借給鄭鴻銘，鄭鴻銘未將現款交付給伊等
    語，及於本院審理時辯稱：伊係用以票換票之方式交付系爭
    支票予鄭鴻銘，其2 人間之債權債務關係已自相抵銷等語，
    無論是否真正，均屬上訴人與鄭鴻銘間所存之抗辯事由，皆
    不得作為上訴人拒絕給付本件票款之正當理由。
五、就上訴人主張被上訴人係無對價取得系爭支票部分：
  (一)按票據法第14條第2項規定：「無對價或以不相當之對價取
    得票據者，不得享有優於其前手之權利。」係指執票人無對
    價或以不相當之對價自直接前手取得票據者而言。且上開法
    文所謂「不得享有優於前手之權利」，係指前手之權利如有
    瑕疵（附有人的抗辯），執票之後手即應繼受其瑕疵，人的
    抗辯並不中斷而言，非謂該後手除所繼受之瑕疵外，均不得
    行使票據上之權利（最高法院72年度台上字第1061號裁判要
    旨、88年度台上字第113 號裁判要旨參照）。又票據行為為
    不要因行為，執票人不負證明關於給付原因之責任，如票據
    債務人主張執票人取得票據係無對價或以不相當對價取得，
    應由該債務人負舉證責任（最高法院85年度台上字第286 號
    裁判要旨參照）。
  (二)查被上訴人執有系爭支票係經鄭鴻銘背書轉讓，故兩造間並
    非直接前後手關係，本不需有原因關係存在。是上訴人以其
    與被上訴人間並無債之關係為由，主張被上訴人係無對價取
    得系爭支票，自屬無據。又被上訴人已主張伊執有系爭支票
    係因鄭鴻銘向伊借款所交付，並非無對價，是上訴人既未能
    舉證證明被上訴人係無對價自鄭鴻銘處取得系爭支票，則其
    主張被上訴人不得享有優於鄭鴻銘之票據權利，即乏依據，
    洵無足採。
六、按發票人應照支票文義擔保支票之支付。支票不獲付款時，
    執票人於行使或保全支票上權利之行為後，對於背書人、發
    票人及支票上其他債務人得行使追索權；執票人向支票債務
    人行使追索權時，得請求自為付款提示日起之利息，如無約
    定利率，依年利率6 釐計算，票據法第126 條、第144 條、
    第85條第1 項、第133 條分別定有明文。本件上訴人既未能
    舉證證明被上訴人係惡意或無對價取得附表所示2 紙支票，
    則被上訴人就提示後未獲付款之該2 紙支票，自得依前揭規
    定請求上訴人給付如數給付票款及自提示日起之法定遲延利
    息。從而，被上訴人依票據關係，聲明請求上訴人給付被上
    訴人335,000 元，及其中170,000 元自97年3 月31日起，其
    餘165,000 元自97年3 月20日起，均至清償日止按年息6%計
    算之利息，洵屬正當，應予准許。原審判命上訴人如數給付
    ，並依職權告假執行，於法並無不合。上訴意旨指摘原判決
    不當，求予廢棄改判，為無理由，應予駁回其上訴。又原判
    決主文第一項，因被上訴人已為聲明之減縮，爰併更正之。
七、兩造其餘之攻擊或防禦方法及所用之證據，經本院斟酌後，
    認為均不足以影響本判決之結果，無庸逐一論列。
八、據上論結，本件上訴為無理由，依民事訴訟法第436 條之1
    第3項 、第449 條第1 項、第78條，判決如主文。
中    華    民    國    98    年    1     月    7     日
                  民事第一庭    審判長法  官  李世貴
                                      法  官  陳翠琪
                                      法  官  黃信樺
以上正本證明與原本無異
本判決不得上訴
中    華    民    國    98    年    1     月    7     日
                                      書記官  李佳靜
附表：
┌─┬────┬───┬────┬───┬───┬───┐
│編│票據號碼│發票人│票面金額│付款人│發票日│提示日│
│號│        │      │        │      │      │      │
├─┼────┼───┼────┼───┼───┼───┤
│1 │ＡＡ３３│邱林美│一十九萬│渣打國│96年8 │97年3 │
│  │００４５│珠    │九千元  │際商業│月2日 │月31日│
│  │１      │      │        │銀行股│      │      │
│  │        │      │        │份有限│      │      │
│  │        │      │        │公司蘆│      │      │
│  │        │      │        │洲簡易│      │      │
│  │        │      │        │型分行│      │      │
├─┼────┼───┼────┼───┼───┼───┤
│  │ＡＡ３３│邱林美│一十六萬│渣打國│96年8 │97年3 │
│2 │００４５│珠    │五千元  │際商業│月10日│月20日│
│  │６      │      │        │銀行股│      │      │
│  │        │      │        │份有限│      │      │
│  │        │      │        │公司蘆│      │      │
│  │        │      │        │洲簡易│      │      │
│  │        │      │        │型分行│      │      │
└─┴────┴───┴────┴───┴───┴───┘


司法院資訊處製作；財團法人民間司法改革基金會備份。
